臺灣高等法院刑事判決
109年度上訴字第197號
上  訴  人  臺灣基隆地方檢察署檢察官
被      告  詹哲豪




選任辯護人  陳學驊律師(法扶律師)
上列上訴人因違反槍砲彈藥刀械管制條例案件，不服臺灣基隆地
方法院108年度訴字第153號，中華民國108年11月13日第一審判
決（起訴案號：臺灣基隆地方檢察署108年度偵字第5號），提起
上訴，本院判決如下：
    主  文
上訴駁回。
    理  由
一、經本院審理結果，認第一審判決對被告詹哲豪為無罪之諭知
    ，核無不當，應予維持，並引用第一審判決書記載之證據及
    理由（如附件）。
二、檢察官上訴意旨略以：本件警方固僅獲得被告詹哲豪欲持槍
    彈至基隆市○○區○○路000巷0000號附近試射之情資，然既因
    動態槍彈試射之情資，衡情試射槍彈之人，當不會在試射前
    等待法院核發搜索票後始為之，更不會在試射後，等待執法
    人員持搜索票執行搜索，是本件情資有其時效性，執行時機
    稍縱即逝，且本件被告持有殺傷力之武器，警方若不以優勢
    警力執法，警方生命亦受到嚴重之威脅，較之被告，警方更
    應配帶武器以利執行公權力，彰顯正義，本件警方進入屋內
    僅命被告趴下，並無濫行使用槍械等情，堪認警員實非出於
    惡意、恣意之違法搜索，亦無使用強制力，關於此部分違背
    法定程序之程度尚難認重大；又警員執行之搜索，原審認定
    雖未合於無票搜索等情，惟槍枝、子彈均係管制物品，對於
    人身安全、社會治安具相當程度潛在危險，所涉持有槍枝之
    罪，犯罪所生之危害應屬重大，權衡上開各情，就個人基本
    人權之保障及社會安全之維護，依比例原則及法益權衡原則
    予以綜合判斷後，堪認本件所扣得證據均具有證據能力。原
    審未察，遽為被告無罪之諭知，認事用法容嫌速斷。 
三、經查： 
  ㈠原審依調查證據結果，以被告堅決否認本案扣案槍、彈為其
    所有，且本案員警違反法定程序所取得之改造手槍1 枝（含
    彈匣1 個，槍枝管制編號：0000000000）與子彈10顆及該槍
    彈之衍生鑑驗報告暨相關衍生證據，既均認無證據能力，而
    不得於本件執為認定被告犯罪事實存否之依據，則前開證據
    經認無證據能力而予以排除後，檢察官所提出之其餘證據尚
    無法證明被告有何違反槍砲彈藥刀械管制條例之犯行。此外
    ，本院復查無其他積極證據足資證明被告確有檢察官所指之
    上開犯行，因而為被告無罪之諭知，業於判決理由中論述綦
    詳，且無何違反論理法則及經驗法則之處。
  ㈡按刑事訴訟法第131條之1規定之自願性同意搜索，該條但書
    所定「但執行人員應出示證件，並將其同意之意旨記載於筆
    錄」之程序性規範要件，現行偵查實務通常將「自願同意搜
    索筆錄（或稱為自願受搜索同意書）」與同法第42條搜索、
    扣押筆錄之製作，分別依不同條文規定製作，供執行搜索人
    員使用。前者係自願性同意搜索之生效要件，故執行人員應
    於執行搜索場所，當場出示證件，先查明受搜索人有無同意
    權限，同時將其同意之意旨記載於筆錄（書面）後，始得據
    以執行搜索，此之筆錄（書面）祇能在搜索之前或當時完成
    ，不能於事後補正。至於後者筆錄之製作，則係在搜索、扣
    押完成之後，此觀第42條規定應記載搜索完成時間及搜索結
    果與扣押物品名目等旨甚明（最高法院 100 年度台上字第 
    7112 號判決意旨參照 ）。查證人即承辦本案基隆市政府警
    察局第二分局偵查隊小隊長許順仰於本院審理時證稱：本案
    在搜索扣押槍彈工寮現場並未請被告簽署自願搜索同意書，
    而偵卷第37頁搜索扣押筆錄記載「執行搜索之依據為刑訴13
    1 條之1 經受搜索人同意執行搜索」，是事後回到派出所後
    再請被告簽名製作的等語（見本院卷第165-166頁），而被
    告亦否認在警方搜索之工寮現場有事先同意搜索。是本案與
    刑事訴訟法第131 條之1 同意搜索之要件應有未符，而屬違
    法之搜索，洵堪認定。
  ㈢又原審已敘明依刑事訴訟法第158條之4規定，綜合權衡各情
    ，說明本案員警違背法定程序之程度及違背法定程序時之主
    觀意圖，認本案之員警對於執行職務過程中應具備之法律專
    業知識、所應遵守之法定程序要件，均甚為輕忽，違反法定
    程序之主觀意圖，顯有可議。且本案警員既已掌握被告持有
    槍彈等情資，並確認被告身分，竟捨相關聲請搜索票程序而
    不為，嚴重架空檢察官許可、法官審核聲請核發搜索票之法
    定權限，警員違背法定程序所為搜索、扣押行為程度實屬重
    大；且本件搜索行為嚴重破壞被告生活隱私、居住安寧，侵
    害被告基本人權情節非輕，並使其蒙受訴訟上防禦權之不利
    益；本件扣案之物如依法聲請搜索票或取得被告自願性同意
    搜索，警員發現該等物品之必然性甚高；況法治為我國憲法
    基本原則之一，法治國原則首重人民權利之維護、法秩序之
    安定及誠實信用原則之遵守（司法院大法官會議釋字第525 
    號解釋），我國並非極權警察國家，法院為導正警方執行人
    員執法觀念，禁止使用證據對於預防執法人員將來違法取得
    證據之效果較大，從而，基於人權保障與社會公共安全之均
    衡維護精神，應認為警員違法搜索、扣押行為，所取得扣案
    之物，均無證據能力。因該等物證所衍生之基隆市警察局第
    二分局搜索扣押筆錄、扣押物品目錄表各1 份及查獲照片6 
    張、基隆市警察局槍枝初步檢視報告表、內政部警政署刑事
    警察局107 年12月24日刑鑑字第1078022824號鑑定書各1 份
    ，若不能同時排除其證據能力，則失卻排除上開物證證據能
    力之意義，故認此部分之證據亦無證據能力。基此，上訴意
    旨所指各情，仍非可取。
  ㈣綜上，檢察官上訴係對原審之證據取捨及心證裁量再事爭執
    ，並無提出其他證據以證立上訴理由，是上訴意旨指摘原審
    判決不當云云，並無理由，應予駁回。
 據上論結，應依刑事訴訟法第373 條、第368 條，判決如主文
 。 
本案經檢察官陳昭仁提起公訴，檢察官邱耀德提起上訴，檢察官
何嘉仁到庭執行職務。
中　　華　　民　　國　 109　　年　　3 　　月　　31　　日
                  刑事第四庭    審判長法　官  陳筱珮
                                      法　官  陳玉雲
                                      法　官  邱滋杉
以上正本證明與原本無異。
檢察官如不服本判決，應於收受送達後20日向本院提出上訴書狀
，惟須受刑事妥速審判法第9條限制。其未敘述上訴之理由者，
並得於提起上訴後20日內向本院補提理由書(均須按他造當事人
之人數附繕本)「切勿逕送上級法院」。
刑事妥速審判法第9條：
除前條情形外，第二審法院維持第一審所為無罪判決，提起上訴
之理由，以下列事項為限：
一、判決所適用之法令牴觸憲法。
二、判決違背司法院解釋。
三、判決違背判例。
刑事訴訟法第 377 條至第 379 條、第 393 條第 1 款之規定，
於前項案件之審理，不適用之。
                                      書記官  陳淑婷
中　　華　　民　　國　　109 　年　　4 　　月　　1 　　日

附件：
臺灣基隆地方法院刑事判決
                                      108年度訴字第153號
公　訴　人　臺灣基隆地方檢察署檢察官
被　　　告　詹哲豪  男  30歲（民國00年0月00日生）
                    身分證統一編號：Z000000000號
                    住○○市○○區○○路00巷00號7樓之3
                    居基隆市○○區○○街0巷00○0號4樓
                  （現另案於法務部○○○○○○○執行中）
選任辯護人  財團法人法律扶助基金會陳學驛律師
上列被告因違反槍砲彈藥刀械管制條例案件，經檢察官提起公訴
（108 年度偵字第5 號），本院判決如下：
    主  文
詹哲豪無罪。
    理  由
一、公訴意旨略以：被告詹哲豪明知可發射子彈具有殺傷力之各
    式槍枝及子彈係槍砲彈藥刀械管制條例所列管之物品，非經
    中央主管機關許可，均不得無故持有，竟仍基於非法持有可
    發射子彈具殺傷力之改造手槍及持有具殺傷力子彈之犯意，
    於民國（下同）107 年11月中旬某日，以新臺幣（下同）25
    ,000元，在蝦皮網路購物網站，向真實姓名年籍不詳之人，
    購得具殺傷力，仿半自動手槍製造之槍枝，換裝土造金屬槍
    管而成，可供擊發適用子彈使用之改造手槍1 枝（含彈匣1
    個，槍枝管制編號：0000000000）與子彈10顆，並藏放在基
    隆市○○區○○路000 巷00○0 號工寮內而非法持有之，嗣於107
     年11月29日凌晨1 時47分許為警在上址查獲，並當場扣得
    上開改造手槍1 枝（含彈匣1 個）及子彈10顆。因認被告涉
    犯槍砲彈藥刀械管制條例第8 條第4 項之未經許可持有可發
    射子彈具有殺傷力之改造手槍、同條例第12條第4 項之未經
    許可持有子彈罪嫌。
二、按犯罪事實應依證據認定之，無證據不得認定犯罪事實；不
    能證明被告犯罪者，應諭知無罪之判決，刑事訴訟法第154
    條第2 項、第301 條第1 項分別定有明文。再按認定被告有
    罪之事實，應憑證據，如未能發現相當之證據，或證據不足
    以證明，自不能以推測或擬制之方法，以為裁判之基礎；且
    認定事實所憑之證據，其為訴訟上之證明，須達於通常一般
    人均不致有懷疑，而得確信其為事實之程度者，始得據為有
    罪之認定，倘其證明尚未達到此一程度而有合理之懷疑存在
    時，尚難為有罪之認定基礎；另苟積極證據不足以為不利於
    被告事實之認定，即應為有利於被告之認定，更不必有何有
    利之證據（最高法院30年上字第816 號、40年台上字第86號
    、76年台上字第4986號判決要旨參照）。又刑事訴訟法第16
    1 條第1 項規定：檢察官就被告犯罪事實，應負舉證責任，
    並指出證明之方法。因此，檢察官對於起訴之犯罪事實，應
    負提出證據及說服之實質舉證責任。倘其所提出之證據，不
    足為被告有罪之積極證明，或其指出證明之方法，無從說服
    法院以形成被告有罪之心證，基於無罪推定之原則，自應為
    被告無罪判決之諭知（最高法院92年台上字第128 號判決要
    旨參照）。
三、公訴意旨認被告涉犯上開罪嫌，無非係以被告於警詢及偵訊
    時之供述、基隆市政府警察局第二分局（下稱第二分局）搜
    索扣押筆錄、扣押物品目錄表（起訴書誤載為扣押物品清單
    ）、查獲照片、內政部警政署刑事警察局107年12月24日刑
    鑑字第1078022824號鑑定書及扣案之改造手槍1枝（含彈匣1
    個，槍枝管制編號：0000000000）與子彈10顆等物，為其論
    罪依據。
四、訊據被告固不否認有於107年11月29日凌晨1時47分許，為警
    在基隆市○○區○○路000巷00○0號工寮內查獲，並當場扣得上
    開改造手槍1枝（含彈匣1個）及子彈10顆等事實；惟堅決否
    認扣案槍彈為其所有；被告之辯護人則以：本案雖扣得改造
    手槍1 枝及子彈10顆，但警方發動搜索並無相關事證，搜索
    扣押筆錄上執行依據雖記載為同意搜索，亦有被告之簽名捺
    印，然應是事後補行，故警方之搜索過程違反搜索的規定，
    屬於違法搜索，扣案之槍彈不具證據能力，被告否認扣案之
    槍彈為其所有，是縱認扣案槍彈具有證據能力，本件僅有證
    人王鵬指述扣案槍彈為被告所有，依法仍應有其他補強證據
    ，而本案既缺乏補強證據，自無法證明該扣案槍彈為報告所
    持有，故請求為無罪之諭知等語，為被告置辯。經查：
  ㈠警員於107 年11月29日凌晨1 時47分許，在基隆市○○區○○路0
    00 巷0000號工寮查扣改造手槍1 枝（含彈匣1 個，槍枝管
    制編號：0000000000）與子彈10顆一節，業據被告供認如前
    ，核與證人即現場實施搜索之司法警察許順仰於本院審理時
    證述情節大致相符（本院卷第173-191 頁），並有基隆市警
    察局第二分局搜索扣押筆錄、扣押物品目錄表各1 份、扣案
    物及查獲照片6 張在卷可考（偵卷第37-47、95-99頁），並
    有改造手槍1 枝（含彈匣1 個）與子彈10顆等物扣案可佐，
    此部分事實，首堪認定。
  ㈡本件為無令狀搜索：
    ⒈搜索係指以發現被告、犯罪嫌疑人、犯罪證據或其他可得
      沒收之物為目的，而搜查被告或第三人之身體、物件、電
      磁紀錄、住宅或其他處所之強制處分。又透過程序的正義
      ，以實現實體的正義，是現代刑事司法的基本理念。實施
      刑事訴訟程序之公務員，就該管案件，應於被告有利及不
      利之情形，一律注意，刑事訴訟法第2 條第1 項定有明文
      。搜索、扣押，屬於強制處分權之一種，對於憲法所保障
      之人民居住安全、財產維護和隱私等基本人權，侵害非小
      ，故負責犯罪調查、偵查之人員，原則上必須有相當理由
      （對於第三人），且於必要之時，聲請法院核發搜索票，
      觀諸同法第122 條、第128 條及第128 條之1 規定即明，
      學理上稱之為令狀主義（例外時，始採無令狀主義）。惟
      因搜索處分具有急迫性、突襲性之本質，檢察官、檢察事
      務官、司法警察（官）難免發生時間上不及聲請搜索票之
      急迫情形，故刑事訴訟法第130 條規定附帶搜索、第131
      條規定緊急搜索、第131 條之1 規定同意搜索，乃無搜索
      票而得例外搜索之，稱為無票搜索（最高法院102 年度台
      上字第3127號、96年度台上字第5184號判決意旨參照）。
    ⒉查證人即基隆市警察局第二分局偵查隊小隊長許順仰於本
      院108 年7 月24日審理時證稱：收到情資顯示有綽號「飯
      糰」（台語）之人會持槍到本案案發地點試槍，我們去到
      現場的時候才知道「飯糰」就是被告，依據這些資料，再
      加上時間點相吻合，當時只有被告的摩托車與證人王鵬的
      汽車經過該處，所以就跟著進去工寮等語（本院卷第173-
      187頁），並有基隆市警察局第二分局搜索、扣押筆錄1份
      在卷可考，則證人許順仰等警員在進入被告之工寮內，並
      進而查獲本件扣案槍枝及子彈時，所為該當刑事訴訟法第
      122 條所規定之搜索行為，惟警員在未持有法院核發之搜
      索票情形下，依據相關情資而前往被告之工寮，並入內查
      緝犯罪，因搜索而查獲上開扣案槍彈，是本件基隆市警察
      局第二分局員警所為搜索行為，屬無令狀搜索。
  ㈢本件既為無令狀搜索，則應審究者即係執行搜索之員警所執
    行之搜索是否合乎無令狀搜索之法定程序，茲分述如下：
    ⒈本件不符合刑事訴訟法第130 條附帶搜索、第131 條第1項
      緊急搜索之要件：
      ⑴檢察官、檢察事務官、司法警察官或司法警察逮捕被告
        、犯罪嫌疑人或執行拘提、羈押時，雖無搜索票，得逕
        行搜索其身體、隨身攜帶之物件、所使用之交通工具及
        其立即可觸及之處所，刑事訴訟法第130條定有明文。
        本條之附帶搜索，係為因應搜索本質上帶有急迫性、突
        襲性之處分，難免發生時間上不及聲請搜索票之急迫情
        形，於實施拘捕行為之際，基於保護執行人員人身安全
        ，防止被逮捕人逃亡與湮滅罪證，在必要與不可或缺之
        限度下所設令狀搜索之例外規定。又其搜索之目的在於
        「發現應扣押物」，因此對於受搜索人所得「立即控制
        」之範圍及場所，包括所使用具機動性之汽、機車等交
        通工具均得實施搜索，並於搜索過程中就所發現之物予
        以扣押之處分（最高法院103年度台上字第3804號判決
        意旨參照）。又有左列情形之一者，檢察官、檢察事務
        官、司法警察官或司法警察，雖無搜索票，得逕行搜索
        住宅或其他處所：一、因逮捕被告、犯罪嫌疑人或執行
        拘提、羈押，有事實足認被告或犯罪嫌疑人確實在內者
        。二、因追躡現行犯或逮捕脫逃人，有事實足認現行犯
        或脫逃人確實在內者。三、有明顯事實足信為有人在內
        犯罪而情形急迫者，刑事訴訟法第131條第1項分別定有
        明文。又此種搜索著重在「發現應受拘捕之人」（找人
        ），其執行方式應受拘捕目的之限制，除於搜索進行過
        程中意外發現應扣押之物得予扣押外，不得從事逸出拘
        捕目的之搜索、扣押行為，並應於拘捕目的達成後立即
        終止（最高法院102年度台上字第59號判決意旨參照）
        。
      ⑵本件警方進入基隆市○○區○○路000 巷0000號執行搜索前
        ，警方僅獲得被告欲持槍彈至該屋附近試射之情資，此
        外，並無其他事證足以證明被告有上開犯嫌，故員警所
        指情資之真偽不明，是在員警進入上址執行搜索時，尚
        無刑事訴訟法第130 條、第131 條第1 項第1 至3款所
        指逮捕被告、犯罪嫌疑人、執行拘提、羈押、追躡現行
        犯或逮捕脫逃人之情形，此由本院勘驗搜索光碟後，發
        現員警花費相當時間，始發現本件扣案槍彈乙節，益明
        員警在進入上址搜索前所獲情資之真偽不明確。
      ⑶又縱認扣案槍彈確係被告持有，本案員警認被告有在上
        址內犯罪之情形，而有執行緊急搜索之必要，則亦有相
        當時間可於執行搜索後之3 日內報告執行該管檢察署檢
        察官及法院，然執行員警無理由而未依法陳報，自難認
        其搜索合於法律規定。
    ⒉本件不符合刑事訴訟法第131 條第2 項緊急搜索之要件：
      ⑴檢察官於偵查中確有相當理由認為情況急迫，非迅速搜
        索，24小時內證據有偽造、變造、湮滅或隱匿之虞者，
        得逕行搜索，或指揮檢察事務官、司法警察官或司法警
        察執行搜索，並層報檢察長。刑事訴訟法第131條第2項
        定有明文。依上開規範內容可知，本條項所定之搜索，
        目的在迅速保全證據，且發動主體為檢察官，不包括檢
        察事務官、司法警察官或司法警察。
      ⑵本件員警所為搜索行為，均非由檢察官所發動，且觀諸
        當時客觀情況，無何迅速保全證據之必要，故未合於上
        開規定，應屬明確。
    ⒊本件不符合刑事訴訟法第131 條之1 同意搜索之要件：
      ⑴按本條之搜索，係以執行人員於執行搜索前應出示證件
        ，查明受搜索人有無同意之權限，並應將其同意之意旨
        記載於筆錄，由受搜索人簽名或出具書面表明同意之旨
        為程序規範，並以一般意識健全具有是非辨別能力之人
        ，因搜索人員之出示證件表明身分與來意，均得以理解
        或意識到搜索之意思及效果，而有參與該訴訟程序及表
        達意見之機會，可以自我決定選擇同意或拒絕，非出於
        強暴、脅迫、利誘、詐欺或其他公權力之不當施壓所為
        之同意為其實質要件。自願性同意之搜索，不以有「相
        當理由」為必要；被搜索人之同意是否出於自願，應依
        案件之具體情況包括徵求同意之地點、徵求同意之方式
        、同意者主觀意識之強弱、教育程度、智商等內、外在
        一切情況為綜合判斷（最高法院100 年度台上字第376
        號判決意旨參照）。次按刑事訴訟法第43條之1 增訂檢
        察事務官、司法警察官、司法警察行搜索、扣押時，準
        用同法第42條搜索、扣押筆錄之製作規定，係92年2 月
        6 日公布、同年9 月1 日施行，而第131 條之1 規定之
        自願性同意搜索，則是90年1 月12日公布，7 月1 日施
        行，該條但書所定「但執行人員應出示證件，並將其同
        意之意旨記載於筆錄」之程序性規範要件，依立法時程
        之先後順序，立法者顯然無意將此之筆錄指為第42條之
        搜索、扣押筆錄。因此，現行偵查實務通常將「自願同
        意搜索筆錄（或稱為自願受搜索同意書）」與「搜索、
        扣押筆錄」2 者，分別規定，供執行搜索人員使用。前
        者係自願性同意搜索之生效要件，故執行人員應於執行
        搜索場所，當場出示證件，先查明受搜索人有無同意權
        限，同時將其同意之意旨記載於筆錄（書面）後，始得
        據以執行搜索，此之筆錄（書面）祇能在搜索之前或當
        時完成，不能於事後補正。至於後者筆錄之製作，則係
        在搜索、扣押完成之後，此觀第42條規定應記載搜索完
        成時間及搜索結果與扣押物品名目等旨甚明（最高法院
        100 年度台上字第7112號判決意旨參照）。
      ⑵查本件107年11月29日之搜索扣押筆錄（見偵卷第37-43 
        頁），對該次執行依據顯示為依刑事訴訟法131之1條同
        意搜索，且皆有本案被告之簽名與按捺指紋，顯示本件
        搜索扣押屬無令狀搜索扣押之同意搜索，然經本院於10
        8年7月24日當庭勘驗警方所提出之密錄器光碟影像，並
        製作勘驗筆錄及列明影像之勘驗內容各1 份在卷（見本
        院卷第167-172 、227-247 頁）。依附件所示之勘驗內
        容，錄影畫面影像呈現警方車輛開抵工寮外某處，該處
        已停放一輛之白色賓士車及咖啡色TOYOTA休旅車。而身
        穿灰色上衣戴黑框眼鏡之便衣警察及著制服穿防彈背心
        之警察分別從休旅車駕駛座及副駕駛座下車與之後到達
        之便衣警員匯合，初始時警方即係多人且持槍待命進入
        該搜索場址，且進入搜索場址時即命在場之被告與證人
        王鵬趴下，自此，被告及王鵬之人身自由即在員警之實
        力支配之下，過程中，員警均未詢問被告及王鵬是否同
        意搜索，且被告於遭受便衣刑警及著防彈背心之員警荷
        槍進入住宅時，其與在場證人王鵬僅有2 人，在面對員
        警之優勢警力下，絕無敢出於自由意志向在場員警表示
        拒絕搜索之意。承上，本件既無證據可證員警已詢問被
        告、並取得被告之明示同意而搜索，亦不得率以被告不
        置可否之單純沈默，即驟認被告係以默示同意之方式，
        同意員警所為之搜索行為。是本案與刑事訴訟法第131 
        條之1 同意搜索之要件應有未符，而屬違法之搜索，洵
        堪認定。
  ㈢本案員警之搜索程序違反法定程序，依權衡判斷結果，認扣
    案槍彈及其鑑定報告無證據能力：
    ⒈按除法律另有規定外，實施刑事訴訟程序之公務員因違背
      法定程序取得之證據，其有無證據能力之認定，應審酌人
      權保障及公共利益之均衡維護，刑事訴訟法第158 條之4
      定有明文。因違反法定程序取得之證據，應否予以排除，
      必須考量容許其作為認定事實之依據，是否有害於公平正
      義。此有最高法院92年度台上字第4455號判決意旨可按。
      又刑事訴訟，係以確定國家具體之刑罰權為目的，為保全
      證據並確保刑罰之執行，於訴訟程序之進行，固有許實施
      強制處分之必要，惟強制處分之搜索、扣押，足以侵害個
      人之隱私權及財產權，若為達訴追之目的而漫無限制，許
      其不擇手段為之，於人權之保障，自有未周，故基於維持
      正當法律程序、司法純潔性及抑止違法偵查之原則，實施
      刑事訴訟程序之公務員不得任意違背法定程序實施搜索、
      扣押。對於違法搜索所取得之證據，為兼顧程序正義及發
      見實體真實，應由法院於個案審理中，就個人基本人權之
      保障及社會安全之維護，依比例原則及法益權衡原則，予
      以客觀之判斷，亦即應就㈠違背法定程序之程度；㈡違背法
      定程序時之主觀意圖（即實施搜索扣押之公務員是否明知
      違法並故意為之）；㈢違背法定程序時之狀況（即程序之
      違反是否有緊急或不得已之情形）；㈣侵害犯罪嫌疑人或
      被告權益之種類及輕重；㈤犯罪所生之危險或實害；㈥禁止
      使用證據對於預防將來違法取得證據之效果；㈦偵審人員
      如依法定程序，有無發現該證據之必然性；㈧證據取得之
      違法對被告訴訟上防禦不利益之程度等情狀予以審酌，以
      決定應否賦予證據能力（最高法院93年台上字第664號判
      決要旨、96年度台上字第5184號判決意旨參照）。
    ⒉本案員警之搜索程序違反法定程序，業經敘明如前，則因
      此取得之系爭槍彈及其鑑定報告等證據是否具有證據能力
      ，依前揭所舉標準，權衡判斷如下：
      ⑴違背法定程序之程度及違背法定程序時之主觀意圖：按
        同意搜索為搜索採令狀主義的例外，但仍應遵守該條所
        規定之程序性規範要件，亦即執行人員應出示證件，並
        將其同意之意旨記載於筆錄（書面），且此之筆錄（書
        面）只能在搜索之前或當時完成，不能於事後補正，已
        如前述。因此，若容許警員違反同意搜索之程序性規範
        要件，逕行以「同意搜索」為名義而恣意執行搜索，無
        非架空法律保留原則，完全排除上揭刑事訴訟法搜索相
        關規定之適用，形同司法警察任意僭越法官審核搜索之
        權限，係屬侵害法官保留原則之嚴重違法情節。又本件
        並未有何緊急或不得已之情況，警員仍執意以上開違背
        法定程序進行搜索，亦嚴重影響憲法第22條所保障被告
        身體自主及隱私權等基本權（參見司法院大法官會議釋
        字第293 號、第509 號、第535 號及第585 號解釋意旨
        ），故本件警員違反搜索之程序性規範要件，違背法定
        程序之程度至堪重大。又就證人許順仰於本院審理時證
        述，可見警員當時掌握被告持有槍彈情資，並循線查得
        被告之所在之處，理應有相當時間依相關程序聲請法院
        核發搜索票。況嗣後被告在其房間內為警當場逮捕，被
        告斯時既在警力控制之下，衡情本件槍彈等物並無立即
        滅失之可能，則客觀上聲請搜索票亦無困難，顯無緊急
        或不得已之情形，惟本件員警竟在無何客觀證據足佐被
        告有何犯罪嫌疑、亦未符合同意搜索之要件下，即逕為
        搜索，違背法定程序之程度尚非輕微。而本案之員警對
        於執行職務過程中應具備之法律專業知識、所應遵守之
        法定程序要件，均甚為輕忽，是違反法定程序之主觀意
        圖，顯有可議。
      ⑵違反法定程序時之狀況及侵害被告權益之種類及輕重：
        被告既均無何形跡可疑之情事，是本件程序之違反並無
        何緊急或不得已之情況。又員警直接進入屋內搜索確已
        侵害被告隱私權之基本權。
      ⑶犯罪所生之危險或實害：被告持有扣案之物品，若成立
        犯罪所涉及法定本刑3 年以上10年以下有期徒刑，併科
        新臺幣700 萬元以下罰金之罪。然並無證據證明被告主
        觀上知悉或客觀上有持前開物品從事何犯罪行為，則被
        告僅單純持有扣案物品之行為，對於他人或社會之尚未
        有何實害。
      ⑷禁止使用證據對於預防將來違法取得證據之效果：本案
        之員警於執行職務過程中未遵守搜索程序之法定要件，
        是本件排除員警以非法搜索手段扣得系爭槍枝及主要零
        件之證據能力，使員警違法採證之作為徒勞無功，應足
        以使員警心生警惕，而收預防日後再次違法取證之效。
      ⑸偵審人員如依法定程序，有無發現該證據之必然性及證
        據取得之違法對被告訴訟上防禦不利益之程度：本件除
        證人許順仰所獲得真偽不明之單一證人指證之情資外，
        客觀上並無其他事證足認被告涉有犯罪嫌疑，是原無足
        使警察機關發動刑事偵查之事由，自難認警方最終仍有
        另以合法方法發現扣案系爭槍彈之可能。又該扣得之系
        爭槍彈，足堪作為被告涉有非法持有具有殺傷力槍枝罪
        之積極物證，顯對被告訴訟上之防禦生有重大不利益之
        影響。
      ⑹綜合權衡上開各項，本案警員既已掌握被告持有槍彈等
        情資，並確認被告身分，在無任何不得已或情況急迫之
        情形下，竟捨相關聲請搜索票程序而不為，嚴重架空檢
        察官許可、法官審核聲請核發搜索票之法定權限，警員
        違背法定程序所為搜索、扣押行為程度實屬重大；且本
        件搜索行為嚴重破壞被告生活隱私、居住安寧，侵害被
        告基本人權情節非輕，並使其蒙受訴訟上防禦權之不利
        益；本件扣案之物如依法聲請搜索票或取得被告自願性
        同意搜索，警員發現該等物品之必然性甚高；況且法治
        國為我國憲法基本原則之一，法治國原則首重人民權利
        之維護、法秩序之安定及誠實信用原則之遵守（司法院
        大法官會議釋字第525 號解釋），我國並非集權警察國
        家，法院為導正警方執行人員執法觀念，禁止使用證據
        對於預防執法人員將來違法取得證據之效果較大，從而
        ，基於人權保障與社會公共安全之均衡維護精神，應認
        為警員違法搜索、扣押行為，所取得扣案之物，均無證
        據能力。因該等物證所衍生之基隆市警察局第二分局搜
        索扣押筆錄、扣押物品目錄表各1 份及查獲照片6 張、
        基隆市警察局槍枝初步檢視報告表、內政部警政署刑事
        警察局107 年12月24日刑鑑字第1078022824號鑑定書各
        1 份，若不能同時排除其證據能力，則失卻本院排除上
        開物證證據能力之意義，故本院認此部分之證據亦無證
        據能力。
五、綜上所述，本案員警違反法定程序所取得之改造手槍1 枝（
    含彈匣1 個，槍枝管制編號：0000000000）與子彈10顆及該
    槍彈之鑑驗報告，既均認無證據能力，而不得於本件執為認
    定被告犯罪事實存否之依據，則前開證據經認無證據能力而
    予以排除後，檢察官所提出之其餘證據尚無足證明被告有何
    違反槍砲彈藥刀械管制條例之犯行。此外，本院復查無其他
    積極證據足資證明被告確有檢察官所指之上開犯行，揆諸首
    揭法條、判例要旨及說明，自應為有利於被告之認定。從而
    ，本件尚不能證明被告犯罪，應為被告無罪之諭知。
六、末查，本件尚有扣得具有殺傷力之手槍、子彈，然被告被訴
    部分既經本院為無罪之諭知，則上開手槍、子彈等本院亦無
    從為沒收之宣告，併此說明。
據上論斷，應依刑事訴訟法第301 條第1 項，判決如主文。
本案經檢察官陳昭仁偵查起訴，檢察官邱耀德到庭執行職務。
中　　華　　民　　國　 108　　年　　11　　月　　13　　日
                  刑事第二庭  審判長法　官  王福康   
                                    法  官  曾淑婷 
                                    法　官  施又傑 
以上正本證明與原本無異。
如不服本判決應於收受送達後10日內向本院提出上訴書狀，並應
敘述具體理由；其未敘述上訴理由者，應於上訴期間屆滿後20日
內向本院補提理由書(均須按他造當事人之人數附繕本)「切勿逕
送上級法院」。
中　　華　　民　　國　 108　　年　　11　　月　　13　　日
                                    書記官  許懿鈞